【裁判字號】    99,簡上,72
【裁判日期】    991217
【裁判案由】    詐欺
【裁判全文】
臺灣花蓮地方法院刑事判決              99年度簡上字第72號
上  訴  人
即  被  告  麥家鑫
選任辯護人  籃健銘律師
上列上訴人即被告因詐欺案件，不服本院花蓮簡易庭中華民國99
年8 月9 日98年度花簡字第621 號第一審刑事簡易判決（聲請簡
易判決處刑案號：99年度偵字第1636號），提起上訴，本院管轄
第二審之合議庭判決如下：
    主  文
上訴駁回。
    事  實
一、麥家鑫可預見金融機構帳戶係私人理財工具，為個人財產、
    信用之重要表徵，如隨意交付他人使用，有供作財產犯罪之
    可能，而一般人使用他人帳戶之目的，在於取得贓款或掩飾
    犯行不易遭人追查，仍基於他人若利用其提供之帳戶犯罪，
    亦不違其本意之幫助他人犯罪之犯意，於民國96年10月間某
    日，在不詳地點，將所有向中華郵政股份有限公司花蓮郵局
    所轄花蓮中山路郵局申請取得帳號00000000000000號帳戶之
    提款卡及密碼等使用該帳戶之必要資料，交付真實姓名、年
    籍均不詳之成年人；俟該人取得麥家鑫所有之上開帳戶提款
    卡及密碼後，即推由所屬詐欺集團中一成年男子於96年11月
    8日上午10 時許，撥打電話聯絡袁廖秀滿，偽稱係一姓名為
    何信南之警官，向之詐稱因遭冒用作人頭帳戶，必須接受調
    查，使袁廖秀滿因此陷於錯誤，依指示前往桃園縣觀音鄉○
    ○路48號觀音郵局臨櫃匯款，將所有新臺幣（下同）70萬元
    匯款至由陳慧君交付詐欺集團使用之其配偶朱春維所有國泰
    世華商業銀行股份有限公司潭子分行帳號000000000000號帳
    戶（陳慧君所涉幫助詐欺取財犯行，經臺灣臺中地方法院以
    97 年度易字第2654號判決判處有期徒刑4月，經臺灣高等法
    院臺中分院以97年度上易字第1690號判決駁回上訴確定；朱
    春維部分，經臺灣臺中地方法院檢察署檢察官以97年度偵字
    第10588號不起訴處分），詐欺集團隨即於同日，將上開 70
    萬元轉入麥家鑫所有上開郵局帳戶內，並旋以提款卡提款 6
    萬元、2次跨行提款各2萬元。
二、案經臺中縣警察局豐原分局報告臺灣花蓮地方法院檢察署檢
    察官聲請簡易判決處刑。
    理  由
一、本判決所引用之證據資料（詳後引證據），其中傳聞證據部
    分，縱無刑事訴訟法第159 條之1 至第159 條之4 或其他規
    定之傳聞證據例外情形，亦因被告、辯護人及檢察官或同意
    作為證據，或未於本院言詞辯論終結前聲明異議，依刑事訴
    訟法第159 條之5 第1 項、第2 項之規定，本院審酌該證據
    作成之情況，認為適當，應得為證據。
二、訊據被告麥家鑫固坦承向中華郵政股份有限公司花蓮郵局所
    轄花蓮中山路郵局申請取得帳號00000000000000號帳戶之事
    實；惟矢口否認有何幫助詐欺取財犯行，辯稱：上開帳戶配
    屬使用之提款卡係於96年10月間遺失，並非交付他人詐欺取
    財使用云云。惟查：
（一）袁廖秀滿於96年11月8 日上午10時許，接獲詐欺集團中男
      性成年成員來電偽稱係一姓名為何信南之警官，對之詐稱
      因遭冒用作人頭帳戶，必須接受調查，使其陷於錯誤，前
      往桃園縣觀音鄉○○路48號觀音郵局，依指示臨櫃匯款70
      萬元至由陳慧君交付詐欺集團使用之其配偶朱春維所有國
      泰世華商業銀行股份有限公司潭子分行帳號000000000000
      號帳戶，詐欺集團隨即於同日，將前述詐取之70萬元轉入
      麥家鑫所有上開郵局帳戶內，並旋以提款卡提款6萬元、2
      次跨行提款各2 萬元等情，業據證人袁廖秀滿於警詢中證
      述明確（見警卷第3至4頁），且為被告所不爭執，復有郵
      政跨行匯款申請書、國泰世華商業銀行客戶簽收單證、國
      泰世華商業銀行股份有限公司潭子分行96年12月11日國世
      潭子字第0960000052號函暨所附朱春維所有上開帳戶之存
      摺存款交易查詢及申辦開戶證明文件、中華郵政股份有限
      公司花蓮郵局98年10月29日行字第0985000875號函暨所附
      被告所有上開郵局帳戶之開戶人基本資料及歷史交易清單
      在卷可佐（見警卷第6、8、12、14、16至17、21至23頁，
      偵卷一第6頁），並經本院調取臺灣臺中地方法院97 年度
      易字第2654號、臺灣高等法院臺中分院97年度上易字第16
      90號、臺灣臺中地方法院檢察署97年度偵緝字第1389號等
      卷宗核閱各該判決及不起訴處分書無誤。是此部分之事實
      ，應可認定。
（二）再者，被告前於警詢中辯稱：於96年10月間，在花蓮縣花
      蓮市○○○街伊當時居處，發現隨身攜帶之皮包及提款卡
      遺失，僅郵局提款卡及現金遺失，係以出生日期設定密碼
      「660407」，不知拾獲者如何得知伊提款卡密碼云云（見
      警卷第1 頁背面至第2 頁）；於偵查中則以：遺失之皮夾
      中，除提款卡外，尚有證件，不知詐欺集團如何得知伊提
      款卡係設定出生日期「6647」為密碼云云置辯（見偵卷第
      10至11頁）；於本院審理期間則稱：無其他證件併同提款
      卡遺失，僅若干由商店核發較不重要且無記載生日之卡片
      一起遺失；密碼係因伊委託軍中同袍提款時，經該人書寫
      其上，所載係舊時4 位數密碼，更改後則為6 位數云云（
      參本院卷第39、76頁）；已見其關於有無證件隨其所有郵
      局提款卡一併遺失、取得其所有上開郵局提款卡之人有無
      可能透過書寫其上之數字而獲悉使用該提款卡之密碼等節
      所為之陳述，非無先後矛盾之瑕疵可指，是否臨訟編篡，
      已非無疑。復細繹上開帳戶歷史交易資料，可知其內存款
      於96年11月8 日經詐欺集團用以匯入行騙所得前，幾提領
      殆盡，僅餘7 元（見警卷第23頁歷史交易清單結存金額欄
      、偵卷一第6 頁客戶歷史交易清單）。此項客觀情狀，核
      與一般提供帳戶與詐欺集團使用者，渠帳戶餘額均低或已
      無存款之經驗法則相符。矧被告歷於警詢、偵查中，明白
      表示係以其出生日期為提款卡之使用密碼，當可清晰記憶
      不致遺忘，要毋庸繕寫在提款卡上；且縱使偶有委託故舊
      至親以外之人代為提款，俟取回提款卡後，自應改換封套
      ，或設法拭去曾書寫其上之密碼，以杜絕外人藉此知悉其
      帳戶提款卡之密碼；進者，理應更換密碼，以防止該代為
      提款而得知其提款卡密碼之人，有機會盜用其所有提款卡
      ；然被告竟捨此不為，其舉無疑使帳戶遭盜用、存款為他
      人冒領之風險大幅提昇，亦使提款卡所以設定密碼係為防
      止帳戶所有人或經授權者以外之人盜用之目的不達，該組
      密碼防盜及辨識等功能因而喪失殆盡。凡此，均足見被告
      關於詐欺集團或係因他人曾將密碼書寫在其所有上開郵局
      提款卡上，而得藉該提款卡使用其所有郵局帳戶乙節之辯
      解，容難遽信。
（三）況且，詐欺集團所以利用他人所有帳戶為犯罪工具，泰為
      避免遭警方以金融機構帳戶之來源循線查緝；而因金融機
      構存款帳戶攸關帳戶所有人個人財產權益之保障，與提款
      卡、密碼結合，其專屬性、私密性更形提高，一般人均有
      妥為保管帳戶提款卡、密碼，以防止被他人冒用之認識，
      於發現提款卡遺失或遭竊時，亦多會即刻向警方報案，或
      向金融機構辦理掛失止付，以確保帳戶內存款及使用帳戶
      交易之安全。而使用他人金融機構帳戶供被害人匯款及取
      贓之詐欺集團對於上情，應知之甚稔，若有意利用他人所
      有帳戶作為取贓工具，當無理由選擇一隨時可能遭掛失，
      能否及時領取犯罪所得款項繫諸偶然之帳戶；輔以時下並
      不乏見貪圖小利而出售自己帳戶之人，詐欺集團大可支付
      少許金錢，購得無遭掛失之虞而可完全操控之他人所有帳
      戶，容無必要明知係他人所有遺失或遭竊之帳戶，仍以之
      作為詐欺之匯款帳戶。此就臺灣高等法院臺中分院依陳慧
      君之供詞所認定詐欺集團初要求被害人袁廖秀滿匯入款項
      之朱春維所有上開帳戶，即由其配偶陳慧君所交付，而非
      遺失等情明矣（詳該院97年度上易字第1690號判決）；顯
      然詐欺集團係在確定可順利使用該朱春維所有帳戶取得贓
      款之情形下，始要求施詐對象將款項匯入，益徵詐欺集團
      當同係確認能完全支配被告所有郵局帳戶，方會將詐欺所
      得贓款轉匯至被告所有郵局帳戶。且以詐欺集團在詐欺取
      財過程中，刻意輾轉、周折使用2 帳戶為取款工具，如此
      縝密行事，無非為避免查緝，確保渠等犯罪之遂行，自無
      可能大費周章從事犯罪，卻全未慮及倘被告前往掛失或報
      警，將使渠等無法取得贓款，非惟詐欺過程終歸徒勞，更
      使犯行容易遭帳戶所有人舉報而曝光，仍甘冒風險貿然使
      用被告所稱遺失之郵局帳戶。又觀之被告所有上開郵局帳
      戶於96年8 月19日經提領存款至剩餘7 元後至被害人袁廖
      秀滿匯款至該帳戶前，別無其他交易，即無常見以小額存
      入提出之方式，試探帳戶是否可供使用之情形；尤其被告
      並未同時交付（遺失）該帳戶存摺，而係於偵查中始將該
      郵局帳戶存摺提出扣案（見偵卷二第11頁之記載及臺灣花
      蓮地方法院檢察署證物袋內郵局存摺），足見被告在詐欺
      集團對被害人袁廖秀滿實施詐欺取財期間，顯然仍可輕易
      動支該帳戶內之款項；益徵詐欺集團不僅對於被告不會於
      渠等行騙期間前往申報遺失，導致無法順利使用帳戶乙事
      甚有把握；尚對於可將詐欺所得匯入被告所有郵局帳戶，
      透過該帳戶得償犯罪目的，不致平白無故替原帳戶所有人
      匯入金錢而遭取走，亦至為確信；更知悉被告係以生日作
      為提款卡密碼，以及提款卡上雖記載「6647」，然實際上
      須輸入「660407」，始能使用該帳戶；所以如此，無非基
      於渠等業與帳戶所有人即被告達成使用帳戶之合意，經交
      付該帳戶提款卡，並受告知提款卡密碼；堪認被告前開所
      辯，無非出於飾卸，委無足取。
（四）又金融機構帳戶提款卡、密碼為個人理財之重要工具，專
      屬性甚高，業如前述，遺失後恐遭人盜領帳戶內之存款或
      冒為帳戶所有人行騙，故一般人對於帳戶提款卡均會妥善
      保管，如有遺失，亦多會立即掛失止付。被告為一智識成
      熟之成年人，又供認自軍校高中部畢業，為職業軍人退伍
      ，服役後曾從事美容服務業工作（見偵二卷第10至11頁、
      本院卷第74頁），當具有相當之社會經驗，對此要難諉為
      不知。然觀之被告於警詢、本院審理中自承發現前揭帳戶
      提款卡遺失後，並未立即撥打電話向郵局掛失或向警方報
      案（見警卷第1 頁背面、本院卷第74頁），已悖於常理。
      雖其辯陳：預計待放假返回住處時，再補辦提款卡云云（
      見偵卷二第10頁、本院卷第74頁），然其既明知自己提款
      卡上經人書寫舊時之密碼，與現時使用之密碼雷同，縱使
      存款無幾，如經盜領，損失無多，仍應可預見上開帳戶有
      遭不法使用之可能；自猶應循掛失途徑，避免拾獲所有帳
      戶提款卡之不肖之徒，可能持該提款卡盜用帳戶從事不法
      ；同時尚得免除自己日後可能遭質疑涉嫌而無端累於訴訟
      。另據其所述：所有郵局帳戶係於10餘年前服役時，為領
      取軍餉而申請使用，其後陸陸續續一直有使用，金錢不敷
      支用時，便會請家人匯款至該帳戶等語（見警卷第1 頁背
      面、偵卷二第10頁、本院卷第74頁），可見該郵局帳戶應
      非長期閒置，尚屬常用，被告當隨時檢視使用該帳戶之必
      要資料是否保管得宜，要不會竟任由此一慣常使用之重要
      帳戶長時間處於他人可能使用該帳戶配屬之提款卡，將該
      帳戶作為犯罪工具之狀態。況且，中華郵政股份有限公司
      花蓮郵局所轄花蓮中山路郵局，依其公司郵政存簿儲金作
      業規章規定，儲戶金融卡遺失或失竊時，可以「電話口頭
      」方式掛失（電話受理）或以「窗口書面」方式掛失」（
      臨櫃受理）；儲戶正式辦理金融卡掛失補副時，方須攜帶
      國民身分證、儲金簿及原留印鑑至任一郵局辦理掛失補副
      手續（依扣案被告所有郵局帳戶存摺內頁記載，其所有該
      帳戶屬通儲戶，無適用非通儲戶須至立帳局另填寫郵政金
      融卡申請書之規定），業據上開郵局於99年9 月21日以行
      字第0992903486號函覆明確（參本院卷第35頁），是被告
      縱因帳戶存摺放置在原宜蘭住處，與實際居處有相當距離
      ，未能立即攜帶存摺前往辦理掛失補領新卡，然非不得先
      以電話掛失之方式權宜處理，當下求得帳戶之保全，避免
      日後遭盜領存款或冒名使用之風險，待日後再正式申請掛
      失補副，豈會反而一任時間經過，而期間更如此恰巧，適
      有詐欺集團竟可預見被告不會前往報警或掛失，而於詐欺
      取得款項後，順利轉帳使用其所有帳戶作為隱匿資金流向
      、取得贓款之工具。職此，洵可認係被告交付帳戶提款卡
      ，並告知密碼，提供他人使用；辯護人以被告係因存摺放
      置宜蘭住處，乃未能及時辦理掛失補領提款卡，以及被告
      尚自行持有、管領帳戶存摺為由（參本院卷第15至16頁刑
      事上訴理由暨聲請調查證據狀之記載），為被告辯護，容
      難採取。
（五）又金融機構帳戶為個人理財之工具，申請開設並無任何特
      殊之限制，一般民眾皆可以存入最低開戶金額之方式申請
      開戶，在不同金融機構申請多數存款帳戶使用，亦無何困
      難，此乃眾所週知之事實。且依一般人之社會生活經驗，
      若見有親屬故舊以外之人不以自己名義申請開戶，反而以
      價購、商借或其他方式向他人蒐集金融機構帳戶使用，衡
      情當能預見該人係將所蒐集之帳戶用於從事財產犯罪。況
      現今詐欺集團蒐集他人帳戶，作為詐欺匯款轉帳之用乙情
      ，業經政府廣為宣導，防止民眾上當，報章媒體亦不時披
      露。則被告為一智識成熟之成年人，具有相當社會經驗，
      對於取得其帳戶之人，將持以作為詐欺取財等財產犯罪之
      不法使用，應有所預見，其猶將帳戶提款卡及密碼提供交
      付他人，對於該人果用以作為詐欺取財之轉帳工具，顯無
      違背其本意，其具幫助他人犯詐欺取財罪之未必故意甚明
      。
（六）至被告尚辯稱：所有優惠存款每月固定有千餘元利息，尚
      有固定工作、收入，生活費用充足，無為蠅頭小利而使臺
      灣銀行40萬餘元之優惠存款遭凍結之必要云云，並提出其
      臺灣銀行優惠存款帳戶之存摺影本為佐證（參本院卷第53
      至56頁陳報狀）。然核諸此所述經濟狀況及所有臺灣銀行
      帳戶存款、利息使用情狀，實與其曾陳：優惠存款金錢均
      由伊家人使用，金錢不敷支用時，會商請家人匯款，因無
      錢花用，故於96年10月間存摺提款卡遺失前，已將其內存
      款提領殆盡，僅餘7 元云云，若有未合；且其所有郵局帳
      戶固經列為警示帳戶，依照金融實務處理現況，其使用名
      下其他金融機構帳戶之權限或受限縮，猶未必限制本人以
      臨櫃方式從事交易，即無由斷論被告定不會交付所有郵局
      帳戶提款卡與詐欺集團使用所有，以免所有其他金融機構
      帳戶之動支受到影響；矧詐欺集團蒐集取得存摺、提款卡
      之方式，並不限於有對價關係，質言之，帳戶所有人交付
      所有帳戶與他人使用之原因要非僅出於販賣一端；本院既
      未認定被告係將所有上開帳戶出售詐欺集團使用，則被告
      以其斯時生活費用充足，無販賣帳戶換取金錢之需求為由
      置辯，縱然屬實，對於前揭審認結果衡不生影響，自無從
      以此為有利於被告之認定。
（七) 綜上所述，本件事證明確，被告犯行堪以認定，應予依法
      論罪科刑。
二、按幫助犯之成立，主觀上行為人須有幫助故意，客觀上須有
    幫助行為，意即需對於犯罪與正犯有共同之認識，而以幫助
    之意思，對於正犯資以助力，而未參與實施犯罪之行為者而
    言（參照最高法院75年度台上字第1509號、88年度台上字第
    1270號判決意旨）。被告基於幫助他人詐欺取財之未必故意
    ，將所申辦之前揭郵局帳戶之提款卡、密碼提供真實姓名年
    籍不詳之成年人，容該人所屬犯罪集團成年成員詐騙財物，
    係以幫助他人詐欺之意思而參與犯罪構成要件以外之行為，
    其所為核係犯刑法第30條第1 項、刑法第339 條第1 項之幫
    助詐欺取財罪。原審以被告罪證明確，因而適用刑法第 339
    條第1 項、第30條第1 項前段、第2 項、第41條第1 項前段
    ，刑法施行法第1 條之1 等規定，並審酌被告提供帳戶與詐
    欺集團使用，助長詐騙財產犯罪之風氣，造成無辜民眾受騙
    而損失金錢，擾亂金融交易秩序，且使執法人員難以追查詐
    騙集團之真實身分，並參酌被告智識程度、犯後態度，以及
    被害人受損金額等一切情狀，量處有期徒刑4 月，並諭知以
    1,000 元折算1 日之易科罰金折算標準，其認事用法均無違
    誤，量刑亦屬妥適。職此，被告上訴意旨否認犯罪，指摘原
    判決認定事實有誤，請求改判無罪，為無理由，應予駁回。
據上論斷，應依刑事訴訟法第455條之1第1項、第3項、第368 條
，判決如主文。
本案經檢察官陳鴻濤到庭執行職務。
中    華    民    國    99    年    12    月    17    日
                  刑事第四庭  審判長  法  官  陳月雯
                                      法  官  曹庭毓
                                      法  官  戴韻玲
上列正本證明與原本無異。
本件不得上訴。
中    華    民    國    99    年    12    月    17    日
                                      書記官
附錄法條
刑法第339 條第1 項
意圖為自己或第三人不法之所有，以詐術使人將本人或第三人之
物交付者，處5 年以下有期徒刑、拘役或科或併科1,000 元以下
罰金。

司法院資訊處製作；財團法人民間司法改革基金會備份。
